【裁判字號】    99,交聲,967
【裁判日期】    990430
【裁判案由】    交管條例聲異
【裁判全文】
臺灣板橋地方法院交通事件裁定         99年度交聲字第967號
原處分機關  交通部公路總局臺北區監理所
異  議  人
即受處分人  甲○○
上列異議人即受處分人因違反道路交通管理處罰條例案件，對於
交通部公路總局臺北區監理所民國99年3 月17日所為之處分（北
監自裁字第裁40-CM0000000號），聲明異議，本院裁定如下：
    主  文
原處分撤銷。
    理  由
一、按「汽車駕駛人之行為有下列情形之一，當場不能或不宜攔
    截製單舉發者，得對汽車所有人逕行舉發處罰：一、闖紅燈
    或平交道。二、搶越行人穿越道。三、在道路收費停車處所
    停車，不依規定繳費。四、不服指揮稽查而逃逸，或聞消防
    車、救護車、警備車、工程救險車之警號不立即避讓。五、
    違規停車或搶越行人穿越道，經各級學校交通服務隊現場導
    護人員簽證檢舉。六、行經設有收費站、地磅之道路，不依
    規定停車繳費或過磅。七、經以科學儀器取得證據資料證據
    其行為違規」，道路交通管理處罰條例第7 條之2 第1 項定
    有明文。是依上開規定，交通勤務警察或依法執行交通稽查
    任務之人員發現汽車駕駛人涉有違規情事時，原則上必須當
    場攔截而製單舉發，此除可立即明確告知汽車駕駛人涉有交
    通違規情事外，亦可讓汽車駕駛人得當場陳述意見，避免交
    通稽查人員有所誤判，而可即時獲得補救。惟考量上開條例
    第7 條之2 第1 項第1 款至第7 款所列舉之道路違規行為，
    其發生往往係在瞬間，通常係交通稽查人員執行勤務時所恰
    巧目睹之違規情事，且如有事實上不能當場攔截或依照比例
    原則不宜當場攔截製單舉發時，為達有效維護交通秩序及保
    障交通安全之行政目的，當須特別立法賦予交通稽查人員得
    於事後逕行製單舉發之權限；另外因若干交通違規行為必須
    經由科學儀器始能偵測得知（例如超速、變換車道、酒醉駕
    車等等），亦常無法當場攔截後即製單舉發，或不宜當場攔
    截製單舉發，故同條項第7 款始同樣賦予交通稽查人員得於
    事後逕行製單舉發之權限。準此，受處分人如涉有前揭交通
    違規行為，如有當場不能或不宜攔截製單舉發者，固可於事
    後逕行製單舉發；惟如非有當場不能或不宜製單舉發之情形
    ，除其他法令另有規定外，原則上交通稽查人員即應當場攔
    截製單舉發，自不得於事後始為逕行舉發。其如於事後始逕
    行舉發，即與首揭法律規定之舉發程序不合，處罰機關若復
    據此舉發予以裁罰，於法自屬有悖。
二、原處分機關認異議人即受處分人甲○○於民國99年1 月18日
    下午3 時3 分許，駕駛車號3T-1187 號自小客貨車，於臺北
    縣三峽鎮○○路143 號前併排停車，涉有道路交通管理處罰
    條例第56條第1 項第6 款之違規，嗣經警製單舉發後，爰依
    上開法律規定於99年3 月17日以北監自裁字第裁40-CM00000
    00號裁處異議人罰鍰新台幣1,200 元在案，此有臺北縣政府
    警察局舉發違反道路交通管理事件通知單影本及原處分機關
    違反道路交通管理事件裁決書影本各1 份在卷可按。
三、經查，本件異議人於前揭時地確有將車輛併排停放之事實，
    有卷附採證照片1 幀可稽，固堪認屬為真（按：至異議人究
    竟係「臨時停車」，抑或「停車」，因而是否該當「併排停
    車」，則係另一問題）。惟觀諸卷附採證照片，當時異議人
    所停放之前揭車輛駕駛座上確仍有人在座位上（異議人具狀
    陳稱該人即為其本人），警方固可以拍攝違規停車照片之科
    學採證方法存證，惟依首揭法律規定與說明，除非有當場不
    能或不宜攔截製單舉發之情形，警方得事後逕行舉發，否則
    警方仍應當場攔截製單舉發。然當時前揭車輛上既有人在場
    ，警方即無不能當場攔截製單舉發之情形，此亦無不宜製單
    舉發之狀況，詎警方捨此不為，竟於事後始逕行製單舉發，
    此觀諸前揭舉發違規通知單上載有「逕行舉發（附採證照片
    ）」等文字即明。從而，警方舉發之程序於法自有未合，故
    異議人縱有前揭併排停車之違規行為，但警方舉發程序既不
    合法，原處分機關疏未詳查，即基此不合法之舉發而為本件
    裁決，即有可議。
四、末按道路交通案件處理辦法第20條固規定：交通法庭認為聲
    明異議有理由或聲明異議雖無理由而原處分不當或違法者，
    應以裁定將原處分經聲明異議之部分撤銷，並自為裁定。然
    此所稱「並自為裁定」，係指受罰主體、行為違規之整體事
    實及裁罰程序均屬明確無瑕而言，倘原處分機關之裁罰程序
    有如上之違法瑕疵，而該裁罰程序復非法院得命為補正事項
    ，法院自難逕代原處分機關為符合法定程序之裁罰，則原處
    分雖有程序違法之處，但法院除裁定撤銷原處分，使原處分
    機關得另為妥適之處理外，當無法自為裁定，其理甚屬灼然
    。從而，本件異議人雖未執此聲明異議，但原處分既有上開
    可議之處，自應由本院裁定撤銷，且本院毋庸自為裁定，而
    應由原處分機關另為妥適之處理。
五、結論：應依道路交通管理處罰條例第87條第2 項、道路交通
    案件處理辦法第20條，裁定如主文。
中    華    民    國    99    年    4     月    30    日
                  交通法庭      法  官  陳信旗
以上正本證明與原本無異。
如不服本裁定，應於送達後5 日內向本院提出抗告狀。
                                書記官  陳金鳳
中    華    民    國    99    年    5     月    5     日

司法院資訊處製作；財團法人民間司法改革基金會備份。
